臺灣高等法院刑事判決　　　　　　　　94年度上訴字第1089號
　上　訴　人　臺灣士林地方法院檢察署檢察官
　被　　　告　甲○○
　選任辯護人　陳純仁律師
上列上訴人因被告違反藥事法案件，不服臺灣士林地方法院93年
度訴字第580號，中華民國94年2月16日第一審判決（起訴案號：
92年度偵字第11067號），提起上訴，本院判決如下：
    主  文
上訴駁回。
    理  由
一、公訴意旨略以：被告甲○○在臺北市○○區○○路107號1樓
    經營長庚青草店，非為經主管機關核准登記之藥商，亦未取
    得藥師、藥局之執照，不得為藥品之調劑，製造、販賣，竟
    明知「生毛將軍加五爪金英混合散劑（公訴人誤為混和散劑
    ）」、「魚腥草加萬點金加白刺杏加七層塔加蒲公英混合散
    劑（公訴人誤為混和散記）」係混有西藥成分之偽藥（詳如
    附表），不得販賣，竟仍基於概括之犯意，自民國92年4月
    24日起（起訴書認自92年6月10日起，惟經原審公訴檢察官
    當庭更正為自92年4月24日起）至93年2月12日止，連續意圖
    販賣而陳列前開二種偽藥於販售架上，分別於92年4月24日
    （起訴書誤為92年6月10日）、93年2月12日二次為臺北市士
    林區衛生所藥政承辦員會同員警查獲，並扣得偽藥共4瓶。
    因認被告甲○○涉犯93年4月21日修正前之藥事法第83條第1
    項意圖販賣而陳列偽藥罪嫌。
二、按犯罪事實應依證據認定之，無證據不得認定犯罪事實，又
    不能證明被告犯罪者，應諭知無罪判決，刑事訴訟法第154
    條第2項、第301條第1項分別定有明文。次按犯罪事實之認
    定，應憑證據，如未能發現相當證據，或證據不足以證明，
    自不能以推測或擬制之方法，以為裁判基礎（最高法院52年
    度台上字第1300號、40年度台上字第86號判例參照）。又藥
    事法第83條第1項意圖販賣而陳列，需行為人陳列之目的乃
    為販賣偽藥或禁藥，若行為人雖有陳列之行為，惟其目的非
    為販賣，即難以該罪相繩。再刑法上之未遂犯，必須已著手
    於犯罪行為之實施而不遂，始能成立。而最高法院對於販賣
    毒品未遂曾於判決中指出，所謂販賣第一級毒品未遂罪，係
    指買賣雙方就買賣價金、買賣標的物已有合意，並已著手於
    毒品之交付而未達於既遂者而言，參見最高法院93年度台上
    字第3188號判決自明，是就販賣偽藥之犯罪行為而言，買賣
    雙方就買賣價金、買賣標的物尚未有合意，即難認已著手於
    販賣此犯罪行為之實施。
三、查公訴人認被告甲○○涉上開犯行，無非係以扣案之生毛將
    軍加五爪金英混合散劑、魚腥草加萬點金加白刺杏加七層塔
    加蒲公英混合散劑經送鑑驗，均含有西藥成分，且臺北市士
    林區衛生所之人員於93年2月12日至長庚青草店蒐證時，發
    現被告將裝魚腥草加萬點金加白刺杏加七層塔加蒲公英混合
    散劑之2瓶塑膠罐置於店內之電視機旁，而電視機旁及下方
    堆置供販售之大量青草藥包，二者並未有區隔，目視即知電
    視機旁為陳列藥品販售處，且長庚青草店內復有分裝藥粉之
    小塑膠瓶數箱等為據。訊據被告甲○○，固不否認伊為長庚
    青草店之負責人，臺北市士林區衛生所人員先後於92年4月
    24日、93年2月12日至其開設之長庚青草店檢查，並查扣粉
    末散劑，查扣之粉末散劑經送鑑驗有如附表所示之西藥成分
    等情不諱，惟否認有為販賣扣案之粉末散劑而陳列粉末散劑
    ，亦否認有販賣粉末散劑之犯行，辯稱：扣案送驗之生毛將
    軍加五爪金英混合散劑、魚腥草加萬點金加白刺杏加七層塔
    加蒲公英混合散劑均為伊兒子游凡自大陸購買予伊治療氣喘
    之藥粉，是伊自己服用，並未出售，另裝粉末散劑之塑膠罐
    會放在店內之電視機旁，是因92年4月24日來店檢查之衛生
    所人員及警員稱證據不能湮滅，要伊放在架上，伊才放在架
    子上，另上開粉末散劑亦係伊主動交予衛生所人員鑑驗。又
    93年2月12日衛生所人問伊藥草如何賣，伊說民間一般1斤15
    0元，並非指伊販賣扣案之粉末散劑1斤150元。再者因伊認
    將草藥細粹、粗粹，均係粉末，故伊稱1斤150元，是指細粹
    、粗粹之草藥，並非扣案之粉末散劑等語。
四、按藥品經稽查或檢查有將他人產品抽換或摻雜者，為本法所
    稱之偽藥，藥事法第20條第3款定有明文。查臺北市士林衛
    生所人員王頌華、李慧芝，先後於92年4月24日及93年2月12
    日至被告經營之長庚青草店檢查，並分別扣得被告自稱生毛
    將軍加五爪金英混合散劑及魚腥草加萬點金加白刺杏加七層
    塔加蒲公英混合散劑，經將上開散劑送行政院衛生署藥物食
    品檢驗局鑑驗，「生毛將軍加五爪金英混合散劑」內有
    Acetaminophen、Caffeine、Chlorpheniramine、
    Diprophylline、Dextrometh orphan、Ephedrine、
    Guaiacol Glyceryl Ether及Thiamine 西藥成分；「魚腥草
    加萬點金加白刺杏加七層塔加蒲公英混合散劑」，內含有
    Caffeine、Chlorpheniramine、Dextromethorp han、
    Diprophylline、Guaiacolglyceryl ether、Methylep
    hedrine、thiamine等西藥成分等情，分別有行政院衛生署
    藥物食品檢驗局92年5月20日藥檢參字第0929208594號檢驗
    成績書、臺北市士林區衛生所93年4月6日北市士衛三字第09
    360178000號函、行政院衛生署藥物食品檢驗局93年4月2日
    藥檢參字第0939303110號檢驗成績書及常用藥物治療手冊在
    卷可參（偵字第11067號卷第16、63至73頁）。則扣案之「
    生毛將軍加五爪金英混合散劑」及「魚腥草加萬點金加白刺
    杏加七層塔加蒲公英混合散劑」等草藥，均摻雜有西藥成分
    ，均屬藥事法第20條第3款定義之偽藥，堪可認定。
五、據證人即92年4月24日至長庚青草店查緝之臺北市士林區衛
    生所人員王頌華、李慧芝於偵查中結證稱：92年4月24日至
    長庚青草店查緝時，並未看到偽藥之擺設，只看到青草藥，
    供檢驗之藥粉，是被告從他置於店內辦公桌之抽屜拿出來。
    裝該藥粉之塑膠罐內約裝1台斤之容量。該日在長庚青草店
    均未見被告販售採驗之粉劑等語（同上偵查卷第34、36頁）
    ，且證人王頌華於原審審理時雖證稱：92年4月24日至長庚
    青草店時，看到被告自辦公桌抽屜內拿粉末散劑給客人，我
    們問被告給客人之粉末散劑為何，被告稱生毛將軍加五爪金
    英混合散劑，是治咳嗽，是青草磨成粉。被告並提供一部分
    給我們化驗，說是客人買的等語，惟其亦證稱：我並未聽到
    被告與客人間之對話，也沒看到交付金錢，當時被告只說粉
    末散劑可治療咳嗽，並未直接承認有販賣，但依常情，我認
    為他是在販賣等語（見原審94年1月26日審理筆錄），堪認
    長庚青草店於92年4月24日並未擺設任何粉末散劑，扣案之
    生毛將軍加五爪金英混合散劑，則取自被告辦公桌之抽屜內
    ，顯見被告並未有陳列生毛將軍加五爪金英混合散劑之行為
    。至證人王頌華雖證稱：被告於92年4月24日交付粉末散劑
    予另名客人等語。然並無證據證明被告與客人有買賣之合意
    及收受價金之行為，而其上開所稱: 但依常情，我認為他是
    在販賣云云，核屬推測意見之詞，亦不足為不利於被告之認
    定，是均尚難認被告有販賣該粉末散劑之行為。
六、再查臺北市士林區衛生所人員王頌華、李慧芝，會同中正區
    衛生所人員王錦娟、大同區衛生所人員陳靜、警員尹天賜於
    93年2月12日至長庚青草店稽查，並由王錦娟、陳靜佯裝客
    人先行入內詢問被告有無治咳嗽之藥，被告即從非店面之裡
    面房間拿出1罐以紅蓋塑膠瓶陳裝之藥粉，並說這治咳嗽很
    有效等語，王頌華、李慧芝即進入店內，扣得被告所拿之粉
    末散劑1瓶，及置於店內架上電視機旁以灰色塑膠罐裝之2瓶
    粉末散劑，嗣將上開散劑送行政院衛生署藥物食品檢驗局鑑
    定，內有附表編號二所示之西藥成分等情，業據證人王錦娟
    、陳靜於原審審理時證述在卷（同上原審審理筆錄），並有
    前開行政院衛生署藥物食品檢驗局93年4月2日藥檢參字第09
    39303110號檢驗成績書在卷可參。堪認被告取出示予王錦娟
    、陳靜之粉末散劑，內摻雜有西藥成分。惟查該粉末散劑並
    非放在長庚青草店營業處所，而係置於不對外公開之房間內
    ，且非取自置在店內架上電視機旁灰色塑膠罐內。是證人王
    頌華稱：王錦娟、陳靜告訴我們被告交予其等之粉末散劑，
    係從放在電視機旁之2罐塑膠瓶挖出來的云云，即與事實不
    符，難以採信。則被告應無陳列其出示予王錦娟、陳靜之粉
    末散劑之行為。至灰色塑膠罐裝之2瓶粉末散劑雖置於店內
    架上，惟該灰色塑膠罐外並無何字樣、圖案。且被告置放在
    架上供販賣之其他青草藥，其上均標示有草藥名稱等情，已
    據證人王頌華於原審審理時證述在卷，並有拍攝該灰色塑膠
    罐及長庚青草店全景之照片在卷可徵，倘被告係為販賣而陳
    列上開裝有粉末散劑之灰色塑膠罐，衡情被告應如販賣其他
    青草藥一般，在其上標示文字或圖案，以引來店客人之注意
    、詢問，惟該灰色塑膠罐容量不大，外型普通，其上並無任
    何之文字、圖案，且亦無確切之證據足以證明被告將之置於
    店面架上係供販賣，是被告辯稱：將裝有粉末散劑之灰色塑
    膠罐放在店內架上，並非供販賣等語，難認為不實。
七、復查，證人王錦娟、陳靜雖於93年2月12日佯裝客人，至長
    庚青草店詢問被告是否有治咳嗽之藥，被告旋自裡面房間拿
    1瓶藥粉，稱此治療咳嗽很有效，惟證人王錦娟、陳靜亦證
    稱：並未向被告說要買治咳嗽之藥，只問被告是否有治咳嗽
    的，被告一拿出粉末散劑，王頌華、李慧芝即進入長庚青草
    店內，另不記得有無問被告該粉末散劑之價格及服用方式等
    語，訊之被告則堅稱：並沒有要賣粉末散劑予王錦娟、陳靜
    ，只告知其等該藥粉治咳嗽很有效，但不能賣等語，查依證
    人王錦娟、陳靜之證詞，並無法證明被告與其等已就買賣該
    偽藥之價金、標的物達成合意，而被告出示扣案粉末散劑之
    目的究竟係要販賣，或僅係向王錦娟、陳靜介紹該粉末散劑
    之功效，亦有疑義，且揆諸前開說明亦難認被告出示粉末散
    劑之行為，已著手販賣偽藥行為之實施。至證人王頌華所記
    錄，由被告簽名確認之「93年2月12日臺北市士林區衛生所
    醫藥政管理檢查工作日記表」，雖記載「現場販售魚腥草、
    萬點金之混合粉劑售價每斤150元」等語，被告亦書寫「魚
    腥草、萬點金、白刺杏、七層塔、蒲公英，150元」等字樣
    之字條予衛生所人員等情，有該工作日記表及被告書立之字
    條在卷可參，被告對此則辯稱：伊並未販賣扣案之粉末散劑
    。因衛生所人問伊藥草如何賣，伊才說民間一般1斤150元，
    並非指伊販賣扣案之粉末散劑1斤150元。再者因伊認將草藥
    細粹、粗粹，均係粉末，故伊稱1斤150元，是指細粹、粗粹
    之草藥，並非扣案之粉末散劑等語。查據證人李慧芝於原審
    結證稱：工作日記表是王頌華問被告後紀錄的，王頌華問時
    ，我在旁邊聽，被告並未向王頌華坦承他有販賣扣案之粉末
    散劑，至於工作日記表為何會記每斤售價150元，我並不是
    很清楚，當時被告有指給我看魚腥草、五爪金英的樣子等語
    （參原審94年1月26日審理筆錄），足認被告於93年2月12日
    衛生所人員查緝時，並未自白有販售扣案之魚腥草加萬點金
    加白刺杏加七層塔加蒲公英混合散劑，是工作日記表之上開
    記載是否與事實相符，即非無疑義，從而尚難以工作日記表
    之記載認被告已自白有販售偽藥之行為。再查被告於93年2
    月12日王頌華、李慧芝查緝時，有指魚腥草、五爪金英等草
    藥予李慧芝觀看，是被告於指上開藥草時稱每斤150元一語
    ，非無可能，從而被告辯稱：伊稱1斤150元，是指上開藥草
    1斤150元，並非指伊販賣扣案之粉末散劑1斤150元等語，亦
    難指為不實。另查證人王頌華2次至長庚青草店查緝，該店
    內多擺青草切片，而被告於93年2月12日出示粉末散劑予王
    錦娟、陳靜後，衛生所人員有至被告取出該粉末散劑之房間
    內查看，但未查獲其他粉末散劑等情，業據證人王頌華、王
    錦娟於原審證述明確。再細酌卷附衛生所人員拍攝長庚青草
    店全景之照片，長庚青草店內僅見青草藥粗碎、細碎之切片
    ，未見粉末散劑。綜上諸情，倘被告有販售粉末散劑之意圖
    及行為，長庚青草店應不至於無其他及相當數量粉末散劑，
    亦難認被告所辯：伊未販售，亦未陳列扣案之粉末散劑等語
    為不實。另雖依卷附之照片所示，長庚青草店內有小塑膠瓶
    數箱，惟該小塑膠瓶亦能承裝被告販售之枸杞、決明子等物
    ，是難以長庚青草店內有小塑膠瓶，而推定被告有販賣粉末
    散劑之行為。
八、綜上所述，雖扣案之粉末散劑，內摻雜有如附表所示之西藥
    成分，屬藥事法所稱之偽藥，惟並無證據證明被告有意圖販
    賣而陳列扣案粉末散劑之行為，被告雖出示摻雜如附表編號
    二所示西藥成分之魚腥草加萬點金加白刺杏加七層塔加蒲公
    英混合散劑予王錦娟、陳靜，惟被告與王錦娟、陳靜間，就
    該偽藥買賣價金、買賣標的物尚未有合意，被告尚未為販賣
    偽藥行為之著手，其行為亦不構成販賣未遂，亦無證據證明
    被告有轉讓偽藥之行為。此外，復查無其他積極證據足資證
    明被告涉犯公訴人所指之犯行，被告之犯罪不能證明。
九、原審以被告之犯罪不能證明，對被告為無罪之諭知，核無不
    合，檢察官上訴，猶執前開已經原審論斷取捨之證據，徒憑
    己意，認被告已構成犯罪，指摘原判決不當，核無理由，應
    駁回其上訴。
據上論斷，應依刑事訴訟法第368條，判決如主文。
本案經檢察官蔡薰慧到庭執行職務。
中　　華　　民　　國　　94　　年　　6 　　月　　28　　日
　　　　　　　　　刑事第十五庭審判長法　官  陳榮和
　　　　　　　　　　　　　　　　    法　官  張正亞
　　　　　　　 　 　　　　　　　　　法　官  蔡國在
以上正本證明與原本無異。
檢察官如不服本判決，應於收受送達後十日內向本院提出上訴書
狀，其未敘述上訴之理由者並得於提起上訴後十日內向本院補提
理由書（均須按他造當事人之人數附繕本）。
                                    書記官  耿鳳君
中　　華　　民　　國　　94　　年　　6 　　月　　28　　日
附表：
一、生毛將軍加五爪金英混合散劑
    內含西藥成分如下：Acetaminophen 、Caffeine、
    Chlorpheniramine、Diprophylline 、Dextromethorphan(
    起訴書誤為Dextromenthorphan）、Ephedrine、Guaiacol
    Glyceryl( 起訴書誤為Glycery）Ether、Thiamine。
二、魚腥草家萬點金加白刺杏加七層塔加蒲公英混合散劑
    內含西藥成分如下：Caffeine、Chlorpheniramine、
    Dextromethorphan、Diprophylline、Guaiacol glyceryl
    ether、Methylephedrine、thiamine。
